ACORDAO-COMPLETO-2564330

ACÓRDÃO 9196/2022 ATA 41/2022 - PRIMEIRA CÂMARA

VISTOS, relatados e discutidos estes autos que tratam de pedidos de reexame interpostos pela Fundação Universidade Federal de Uberlândia e pelo Sr. Laerte Bernardes Arruda em face do Acórdão 1133/2022-TCU-Primeira Câmara, por meio do qual esta Corte de Contas considerou ilegal o ato de concessão de aposentadoria emitido em favor do segundo recorrente;
ACORDAM os ministros do Tribunal de Contas da União, reunidos em Sessão da 1ª Câmara, ante as razões expostas pelo relator e com fundamento nos arts. 33 e 48 da Lei 8.443/1992, em:
9.1. conhecer dos presentes pedidos de reexame para, no mérito, dar-lhes provimento, anulando o Acórdão 1133/2022-TCU-Primeira Câmara e consignando, na base de dados do sistema ePessoal, a anotação de registro tácito do ato de concessão de aposentadoria emitido em favor do Sr. Laerte Bernardes Arruda (e-pessoal 71043/2020) , ocorrido em 22/3/2021;
9.2. remeter os autos à Sefip para que seja iniciada a revisão de ofício do registro tácito consignado no subitem 9.1 supra, sem prejuízo de, nos termos da Questão de Ordem 2/2006, suscitada pela Presidência na sessão de 16/8/2006 (Ata 33/2006-Plenário) , encaminhar os autos à Seses, para o sorteio de novo relator;
9.3. dar ciência desta deliberação à Fundação Universidade Federal de Uberlândia e ao Sr. Laerte Bernardes Arruda.

Pedidos de reexame interpostos em face de decisão que considerou ilegal, o ato de concessão de aposentadoria emitido em favor de um dos recorrentes.

Primeira Câmara

Fundação Universidade Federal de Uberlândia.

3. Recorrentes: Fundação Universidade Federal de Uberlândia; Laerte Bernardes Arruda (239.713.12691).

13.1. Ministros presentes: Walton Alencar Rodrigues (Presidente), Benjamin Zymler, Vital do Rêgo (Relator) e Jorge Oliveira.
13.2. Ministros-Substitutos presentes: Augusto Sherman Cavalcanti e Weder de Oliveira.

VITAL DO RÊGO

Ministro Benjamin Zymler.

Adoto como relatório, com os devidos ajustes de forma, a instrução elaborada no âmbito da Secretaria de Recursos (peça 54) , com a qual se manifestou de acordo o corpo gerencial daquela unidade técnica especializada (peça 55) , a seguir transcrita:
INTRODUÇÃO
1.	Trata-se de pedido de reexame interposto pela Fundação Universidade Federal de Uberlândia (peça 32) e Laerte Bernardes Arruda (peças 41-44) , contra o Acórdão 1133/2022-TCU-Primeira Câmara (peça 27) , que teve como relator o Excelentíssimo Senhor Ministro Benjamin Zymler.
1.1. A deliberação recorrida apresenta o seguinte teor:
VISTOS, relatados e discutidos estes autos que tratam de ato inicial de aposentadoria emitido, no âmbito da Fundação Universidade Federal de Uberlândia, em favor do Sr. Laerte Bernardes Arruda, ex-ocupante do cargo de Professor Titular, em regime de dedicação exclusiva,
ACORDAM os Ministros do Tribunal de Contas da União, reunidos em sessão da Primeira Câmara, ante as razões expostas pelo Relator, e com fundamento no art. 71, incisos III e IX, da Constituição Federal, arts. 1º, inciso V, 39, inciso II, e 45 da Lei 8.443/1992 e art. 262, § 2º, do Regimento Interno, em:
9.1. considerar ilegal o ato de concessão de aposentadoria de interesse do Sr. Laerte Bernardes Arruda (XXX.713.126-XX) , negando-lhe o correspondente registro;
9.2. determinar à Fundação Universidade Federal de Uberlândia que:
9.2.1. faça cessar, no prazo de 15 (quinze) dias, contado a partir da ciência desta deliberação, os pagamentos decorrentes do ato impugnado, sob pena de responsabilidade solidária da autoridade administrativa omissa, consoante disposto nos arts. 71, inciso IX, da Constituição Federal e 262 do Regimento Interno desta Corte;
9.2.2. dê ciência desta deliberação ao interessado, alertando-o de que o efeito suspensivo proveniente da interposição de eventuais recursos, caso não providos, não o exime da devolução dos valores indevidamente percebidos após a notificação;
9.2.3. envie a esta Corte de Contas, no prazo de 30 (trinta) dias, por cópia, comprovante de que o interessado teve ciência desta deliberação;
9.2.4. mediante prévia instauração de processo administrativo, assegurando-se ao interessado o exercício do direito ao contraditório e à ampla defesa, proceda à reposição ao Erário dos valores recebidos indevidamente pelo ex-servidor em decorrência da violação do regime de dedicação exclusiva previsto no art. 14 do Decreto 94.664/1987;
9.3. esclarecer à unidade de origem, com supedâneo no art. 262, § 2º, do Regimento Interno, que a concessão considerada ilegal poderá prosperar mediante a emissão e o encaminhamento a este Tribunal de novo ato concessório, escoimado da irregularidade apontada nestes autos (grifos acrescidos) .
HISTÓRICO
2.	O ato de aposentadoria do Sr. Laerte Bernardes Arruda (peça 2) , no cargo de professor da Fundação Universidade Federal de Uberlândia, foi julgado ilegal porque o exercício simultâneo do magistério público, no regime de dedicação exclusiva, com qualquer outra atividade remunerada, pública ou privada, é vedado pelo artigo 14 do Decreto 94.664/1987, que aprovou o Plano Único de Classificação e Retribuição de Cargos e Empregos - PUCRCE instituído pela Lei 7.596/1987, vigentes à época, verbis:
Art. 14. O Professor da carreira do Magistério Superior será submetido a um dos seguintes regimes de trabalho: 
I - dedicação exclusiva, com obrigação de prestar quarenta horas semanais de trabalho em dois turnos diários completos e impedimento do exercício de outra atividade remunerada, pública ou privada; 
II - tempo parcial de vinte horas semanais de trabalho. 
§ 1º. No regime de dedicação exclusiva admitir-se-á:
a) participação em órgãos de deliberação coletiva relacionada com as funções de Magistério;
 b) participação em comissões julgadoras ou verificadoras, relacionadas com o ensino ou a pesquisa; 
c) percepção de direitos autorais ou correlatos; 
d) colaboração esporádica, remunerada ou não, em assuntos de sua especialidade e devidamente autorizada pela instituição, de acordo com as normas aprovadas pelo conselho superior competente. 
§ 2º. Excepcionalmente, a IFE, mediante aprovação de seu colegiado superior competente, poderá adotar o regime de quarenta horas semanais de trabalho para áreas com características específicas" (grifos acrescidos) 
2.1. Acrescente-se que a contraprestação pela dedicação exclusiva do docente às atividades acadêmicas foi estabelecida no § 2º do art. 1º da Lei 8.445, de 20/7/1992, verbis:
Art. 1º (omissis) 
 (...) 
§ 2°. O vencimento do docente em regime de dedicação exclusiva será acrescido de 55% (cinqüenta e cinco por cento) , calculados sobre o vencimento correspondente à carga horária de 40 horas semanais  (grifos acrescidos) .
2.2. Assim, o regime de dedicação exclusiva, portanto, distingue-se do de tempo integral (embora a jornada de trabalho semanal de ambos seja restrita a 40 horas) pela natureza participativa do primeiro, em relação ao qual se exige maior envolvimento do professor com a instituição de ensino, principalmente no que tange à realização de atividades extraclasse, como a pesquisa, razão pela qual o professor que se dedica exclusivamente ao magistério percebe uma remuneração maior do que aquele submetido a outro regime de trabalho, ainda que de jornada de 40 horas semanais. O adicional remuneratório visa retribuir a privação a que se sujeita o professor de não poder se ocupar de outra atividade, tanto no setor público quanto no privado.
2.3. Nesse sentir, o regime de dedicação exclusiva é um pacto feito entre a administração e o servidor, cabendo à primeira o pagamento da remuneração nessa condição e ao professor a renúncia ao exercício de qualquer outro cargo ou emprego, de natureza pública ou privada.
2.4. No caso em apreço, verificou-se que o cargo de Professor Titular exercido no âmbito da Fundação Universidade Federal de Uberlândia foi exercido em concomitância com a atividade privada de sócio-gerente da empresa Benar Engenharia e Comércio Ltda. (CNPJ 22.106.736/0001-81) , o que inviabiliza o pagamento do adicional correspondente ao regime de dedicação exclusiva, nos termos do art. 14 do Decreto 94.664/1987.
EXAME DE ADMISSIBILIDADE
3.	Reiteram-se os exames de admissibilidade contidos nas peças 33 e 46, em que se propôs o conhecimento dos recursos. O Excelentíssimo Senhor Ministro Vital do Rêgo, mediante despachos de peças 36 e 49, concordou com a Serur, nos termos do artigo 48 da Lei 8.443/1992, c/c os artigos 285 e 286, parágrafo único, do RI/TCU, suspendendo-se os efeitos dos subitens 9.1, 9.2, 9.2.1 e 9.3 do Acórdão 1133/2022-TCU-Primeira Câmara.
MÉRITO
4. Delimitação
4.1. Constitui objeto do presente recurso definir se:
	a) houve a incidência da prescrição quinquenal;
	b) houve violação ao contraditório e à ampla defesa;
	c) houve violação ao princípio da proporcionalidade.
5. Da incidência da prescrição quinquenal
5.1. Aduz-se a incidência da prescrição quinquenal, com base nos seguintes argumentos:
5.2. O Pleno do Supremo Tribunal Federal decidiu, em fevereiro de 2020, que a prescrição quinquenal do art. 54 da Lei 9.784/99 também atinge os Tribunais de Contas.
5.3. Conforme se verifica dos registros do recorrente, a aposentadoria se deu em 3 de agosto 2009. Conforme se verifica nos registros de sua aposentadoria neste TCU, mais precisamente, o SISAC (Sistema de Apreciação dos Atos de Admissão e Concessões) , o processo de aposentadoria do recorrente chegou ao TCU em 20 de novembro de 2009.
5.4. Portanto, o Tribunal de Contas da União tinha cinco anos para homologar o ato concessivo de aposentadoria em apreço. Assim, não poderá mais revisá-lo sob qualquer aspecto, inclusive no que diz respeito a requisitar apuração de infração disciplinar, sob pena de violação à segurança jurídica (art. 5º, caput, da Constituição Federal) .
Análise:
5.5. Quanto à decadência administrativa, essa só é configurada quando o processo não é julgado após 5 anos contados de sua chegada ao TCU. 
5.6. Pacificando de vez o tema, o STF fixou a seguinte tese de repercussão geral (tema 445) , no bojo no RE 636.553, de relatoria do Min. Gilmar Mendes:
Em atenção aos princípios da segurança jurídica e da confiança legítima, os Tribunais de Contas estão sujeitos ao prazo de 5 anos para o julgamento da legalidade do ato de concessão inicial de aposentadoria, reforma ou pensão, a contar da chegada do processo à respectiva Corte de Contas. (destacou-se) 
5.7. Assim, como o ato em reexame foi enviado ao TCU apenas em 30/10/2020 (peça 2) e apreciado na Sessão da Primeira Câmara de 8/3/2022 (peça 27) , não há que se falar em decadência administrativa, nem em prescrição quinquenal, nem em obrigatoriedade de oitiva prévia do interessado.
5.8. Por conseguinte, propõe-se a rejeição dos argumentos apresentados pelos recorrentes.
6. Do contraditório e da ampla defesa
6.1. O recorrente aduz ter havido violação ao contraditório e à ampla defesa, com base nos seguintes argumentos:
6.2. Esta Corte proferiu sua decisão antes de formar o devido processo legal, fundado no contraditório e na ampla defesa, garantia constitucional primária e fundamental estatuída no art. 5º, LIV e LV, da Constituição Federal.
Análise:
6.3. Rejeita-se, desde já, o argumento de ter havido violação aos princípios do contraditório e da ampla defesa, em virtude de não ter sido oportunizado ao ora recorrente o direito de se manifestar nos autos antes da prolação do acórdão recorrido, porquanto o entendimento consubstanciado na Súmula Vinculante 3 do STF expressamente excepciona a observância do contraditório e da ampla defesa, previamente ao julgamento do Tribunal, nesses termos:
Nos processos perante o Tribunal de Contas da União asseguram-se o contraditório e a ampla defesa quando da decisão puder resultar anulação ou revogação de ato administrativo que beneficie o interessado, excetuada a apreciação da legalidade do ato de concessão inicial de aposentadoria, reforma e pensão (grifos acrescidos) . 
6.4. Cabe esclarecer que esta Corte de Contas não intima pessoalmente a parte acerca da data em que será julgado processo de seu interesse. Tal fato não ofende qualquer princípio constitucional ligado à defesa, vez que a publicação da pauta de julgamentos no Diário Oficial da União é suficiente para conferir publicidade ao ato processual. Tal exegese encontra amparo em deliberação do Plenário do Supremo Tribunal Federal, proferida em sede de Agravo Regimental em Mandado de Segurança (MS-AgR 26.732/DF, Relatora Ministra Carmen Lúcia) , conforme excerto a seguir transcrito: 
EMENTA: MANDADO DE SEGURANÇA. TRIBUNAL DE CONTAS DA UNIÃO. JULGAMENTO DE RECURSO DE RECONSIDERAÇÃO. INTIMAÇÃO PESSOAL DA DATA DA SESSÃO. DESNECESSIDADE. 
1. Não se faz necessária a notificação prévia e pessoal da data em que será realizada a sessão de julgamento de recurso de reconsideração pelo Tribunal de Contas da União. Ausência de ofensa aos princípios da ampla defesa e do devido processo legal quando a pauta de julgamentos é publicada no Diário Oficial da União. 
2. O pedido de sustentação oral pode ser feito, conforme autoriza o art. 168 do Regimento Interno do Tribunal de Contas da União, até quatro horas antes da sessão. Para tanto, é necessário que os interessados no julgamento acompanhem o andamento do processo e as publicações feitas no Diário Oficial da União. 
3. Agravo regimental ao qual se nega provimento. 
6.5. Por conseguinte, opina-se pela rejeição dos argumentos apresentados pelo recorrente, eis que não houve ofensa aos princípios do contraditório e da ampla defesa.
7. Do princípio da proporcionalidade
7.1. Aduz-se ter havido violação ao princípio da proporcionalidade, com base nos seguintes argumentos:
7.2. Apesar de figurar abstratamente como sócio-administrador da sociedade com sua mulher, o recorrente não tem registro do recebimento de pró-labore ou dividendos ou qualquer outra modalidade de remuneração e recebimento de valores, em espécie, ou obtenção de vantagens de qualquer natureza, conforme atestam suas declarações de imposto de renda.
7.3. Tampouco há registro de que, por conta da mera existência formal de seu nome junto com o de sua mulher, teria havido qualquer atividade sua além do cargo de professor D.E. E mais importante: não há menor evidência de que teria se ausentado do serviço durante o exercício do cargo de professor para desempenhar qualquer atividade fora da UFU. E, por fim, não há tampouco relato ou indícios de prejuízo ao funcionamento do serviço público ou que o recorrente tenha obtido algum proveito pessoal.
7.4. Ora, ocorre que, de acordo com entendimento da Controladoria-Geral da União (CGU) , não basta que o recorrente figure apenas formalmente como administrador ou gerente da sociedade; é preciso que ele exerça, de fato, uma das respectivas atividades. Veja-se:
17. No entanto, como esta proibição é punida com penalidade capital, é preciso cautela na hora de aplicar a Lei. Desse modo, no caso das sociedades ditas personificadas, não basta que o estatuto ou contrato social preveja a participação do agente público na qualidade de gerente ou administrador da sociedade. É necessário, para que incorra na referida proibição, que o servidor público exerça ou tenha exercido efetivamente a gerência ou a administração da sociedade. 
18. Desse modo, o que o servidor não pode, em termos de participação societária, é, pessoalmente, praticar os atos de gerência ou de administração, configurando-se a infração disciplinar apenas com a comprovação da gerência ou da administração de fato. 
19. Infere-se disso que o enquadramento aqui deve ser precipuamente fático e não apenas de direito. 
20. Assim, se um servidor, ainda que conste formalmente como gerente ou administrador de sociedade privada, efetivamente nunca operou enquanto tal, não há que se falar em afronta ao artigo 117, X, da Lei nº 8.112/90. 
21. Desse modo, não basta o nome do servidor figurar de direito no estatuto, no contrato social ou perante órgãos tributários para que reste tipificada a infringência que tem como consequência a penalidade de demissão. É preciso, repito, que o servidor tenha exercido de fato a gerência ou a administração da sociedade para incorrer no ilícito funcional.
7.5. O único fato existente e admitido é a configuração formal de seu nome formando sociedade de engenharia com sua mulher, porém tal fato não teve índole financeira e desonesta, mas, pura e tão-somente, visava cumprir requisito estritamente formal de registro de sociedade.
7.6. Assim, deve-se considerar: 
	a) o longo tempo desde sua aposentadoria (mais de doze anos) ; 
	b) a inexistência de prova de recebimento de pró-labore ou dividendos; 
	c) a ausência indevida do exercício do cargo durante a D.E.; e 
	d) a ausência de prejuízo ao serviço público; 
	Por conseguinte, uma eventual pena de cassação de sua aposentadoria seria uma medida manifestamente irrazoável e desproporcional.
Análise:
7.7. Enceta-se esta análise com a singela e lúcida lição do festejado pintor holandês pós-impressionista Vincent van Gogh:
As grandes coisas não acontecem só por impulso, porém são uma sucessão de pequenas coisas encadeadas (apud Steven Naifeh e Gregory White Smith, in Van Gogh: a vida. Tradução Denise Bottmann.  1ª Ed. São Paulo: Companhia das Letras, 2012, p. 720) .
7.8. Assim, cumpre observar que o recorrente, quando em atividade, era professor da Fundação Universidade Federal de Uberlândia, servidor público federal, e, portanto, regido pela Lei 8.112/1990, que assim dispõe:
Art. 117.  Ao servidor é proibido:                    
 (...) 
X - participar de gerência ou administração de sociedade privada, personificada ou não personificada, exercer o comércio, exceto na qualidade de acionista, cotista ou comanditário; (Redação dada pela Lei nº 11.784, de 2008) 
	(...) 
Art. 127.  São penalidades disciplinares:
 (...) 
III - demissão;
IV - cassação de aposentadoria ou disponibilidade;        
 (...) 
Art. 132.  A demissão será aplicada nos seguintes casos:
 (...) ;
XIII - transgressão dos incisos IX a XVI do art. 117.
Art. 134.  Será cassada a aposentadoria ou a disponibilidade do inativo que houver praticado, na atividade, falta punível com a demissão. (grifos acrescidos) 
7.9.  Ora, no caso em apreço, verificou-se que o cargo de Professor Titular, exercido no âmbito da Fundação Universidade Federal de Uberlândia, foi realizado tendo o interessado constando sócio-gerente da empresa Benar Engenharia e Comércio Ltda. 
7.10. Por conseguinte, sendo extremamente rigoroso, aplicando-se a interpretação meramente literal do art. 134 c/c os artigos 132, 127 e 117, todos da Lei 8.112/1990, resultaria na cassação da aposentadoria de professor do interessado.
7.11. No entanto, vem à balha a lição de Cícero (De Officiis, I, 10, 33) , summum jus, summa injuria - "do excesso de direito resulta a suprema injustiça". 
7.12. Sobre o tema, traz-se à colação a consideração filosófica de Victor Sales Pinheiro:
Talvez o postulado filosófico mais conhecido da Ética a Nicômaco, que se tornou proverbial na cultura ocidental, é o de que a virtude está no meio, no equilíbrio dinâmico entre o excesso e a falta. Essa medida deve ser aquilatada pela prudência na situação particular de cada um (in A crise da cultura e a ordem do amor: ensaios filosóficos. São Paulo: É Realizações Editora, 2021, p. 138) 
7.13. É nesse mesmo sentido o ensinamento de Fábio Konder Comparato:
Um dos maiores méritos da sabedoria grega consistiu, justamente, em apresentar a moderação ou o bom senso (...) como virtude suprema. No frontispício do templo de Apolo, em Delfos, uma das inscrições célebres era: nada em excesso. Aquele que exerce o seu direito sem moderação acaba por perdê-lo (grifos acrescidos) (apud José Luciano de Castilho Pereira, in Manual de Processo do Trabalho sob a perspectiva do Advogado. Roberto Parahyba de Arruda Pinto, coordenador. São Paulo: Ltr, 2012, p. 19) .
7.14. Reforçando-se essas ideias, não se pode relegar ao oblívio a lição de Carlos Maximiliano:
"Não pode o Direito isolar-se do ambiente em que vigora, deixar de atender às outras manifestações da vida social e econômica; (...) "
 "Prefere-se o sentido conducente ao resultado mais razoável, que melhor corresponda às necessidades da prática, e seja mais humano, benigno, suave."
 (...) 
"O Direito suscita de modo indireto e diretamente ampara a atividade produtiva, tutela a vida, facilita e assegura o progresso; não embaraça o esforço honesto, o labor benéfico, a evolução geral. Nasce na sociedade e para a sociedade; não pode deixar de ser um fator do desenvolvimento da mesma. Para ele não é indiferente a ruína ou a prosperidade, a saúde ou a moléstia, o bem-estar ou a desgraça. Para isso, até mesmo no campo do Direito Privado, encontra hoje difícil acolhida, tolerada apenas em sentido restrito, nos casos excepcionais de disposições claríssimas, a antiga parêmia, varrida há muito do Direito Público e filha primogênita da exegese tradicional, rígida, geométrica, silogística - Fiat justitia, pereat mundus: 'Faça-se justiça, ainda que o mundo pereça'."
 (...) 
 "O Direito é um meio para atingir os fins colimados pelo homem em atividade; a sua função é eminentemente social, construtora; logo não mais prevalece o seu papel antigo de entidade cega, indiferente às ruínas que inconsciente ou conscientemente possa espalhar."
"A justiça deve ser eqüânime; concilie, sempre que for possível, a retidão com a bondade em toda a acepção da palavra.
Colocado em posição diametralmente oposta, Jorge Gmelin chega à mesma conclusão; e não é de admirar, porque a verdade prevalece sempre, cedo ou tarde, e é universal, não constitui privilégio de escola ou seita.
Hoje a maioria absoluta dos juristas quer libertar da letra da lei o julgador, pelo menos quando da aplicação rigorosa dos textos resulte injusta dureza, ou até mesmo simples antagonismo com os ditames da eqüidade. Assim, vai perdendo apologistas na prática a frase de Ulpiano - durum jus, sed ita Lex scripta est - "duro Direito, porém assim foi redigida a lei" - e prevalecendo, em seu lugar, o summum jus, summa injuria - "do excesso de direito resulta a suprema injustiça".
"Membro eminente da judicatura alemã dá o seguinte conselho aos seus pares: 'Nós, magistrados, que do povo saímos, precisamos ficar ao lado do povo, ter cérebro e coração atentos aos seus interesses e necessidades. A atividade do juiz não consiste, de modo algum, em simples esforço intelectual. Ela exige, em igual medida, são e ardente sentir, grandeza d'alma, tato, simpatia.
[...]
Em conclusão: o Direito prevê e provê; logo não é indiferente à realidade. Faça-se justiça; porém salve-se o mundo, e o homem de bem que no mesmo se agita, labora, produz" (grifos acrescidos) (o.c., fls. 157, 165, 168/70) ."
7.15. Acrescente-se o magistério seguro do Ministro do TST José Roberto Freire Pimenta: 
Em suma, o novo juiz passa a ocupar papel de especial relevância dentro do Estado Constitucional e Democrático de Direito e, ademais, a ele caberá a função de adequar a lei ao caso concreto, humanizando o seu preceito genérico e impessoal (in A nova lei dos recursos trabalhistas: Lei 13.015/2014. São Paulo: LTr, 2015, p. 38) .
7.16. Em virtude dessas considerações, é de se inferir que o caso em apreço não pode ser julgado com o coração empedernido, mas, isto sim, deve ser examinado com ardente sentir, grandeza d'alma, tato e empatia, requerendo do magistrado a sua inserção no seio da família do interessado para ouvir a sua voz interior, a humanidade que emana de sua pessoa. Noutro falar, é válido e aplicável o ensinamento de Vincent van Gogh, quando aduz que procurarara "inspiração em seu interior - por instinto, impulso e consciência", (...) 'Par coeur! Par coeur!'" [De coração! De coração!] (apud Steven Naifeh e Gregory White Smith, o.c., p. 739) . É nesse mesmo sentido a orientação de Georges Durry e Michelle Gobert:
"[...] Il sera encore nécessaire qu'ils oublient qu'ils sont juges, pour s'intégrer dans les familles et y faire entendre leur voix, non pas du dehor par la vertu de leur autorité de magistrat, mais comme du dedans par l'humanité émanant de leur personne". [É necessário que eles se esqueçam de seus cargos de juízes para se integrarem no seio da família, fazendo ouvir então suas vozes, não de fora, em virtude de suas autoridades de magistrados, mas, de dentro, pela humanidade que emana de suas próprias pessoas] (a tradução é nossa) .  (in Revue Trimestrielle de Droit Civil, Tome Soixante-Quatrième, Paris, Année 1966, p. 36) . 
7.17. Afinal, o julgamento deste processo não pode ser considerado como mais um, dentre os milhares que são julgados anualmente por esta Corte de Contas, mas, isto sim, deve ser tido como um dos acontecimentos mais significativos da vida do interessado (his day in Court) . Assim, deve-se observar que foi varrida há muito do Direito Público a antiga parêmia, filha da exegese literal e silogística, - Fiat justitia, pereat mundus: "Faça-se justiça, ainda que o mundo pereça". 
7.18. Nessa senda, vem à balha a doutrina de Victor Sales Pinheiro:
Todavia, Aristóteles achava que os assuntos humanos não podem ser tratados com o mesmo rigor da Matemática, e que os casos particulares são sempre dotados de nuances que o singularizam. A equidade seria uma espécie de ponderação da legalidade para fazer justiça à particularidade de um caso único. A palavra final da justiça não está na lei, mas na prudência jurídica do sábio capaz de interpretá-la em consonância com as aspirações de justiça da tradição a que pertence  (grifos acrescidos) (o.c., p. 209) .
7.19. Por conseguinte, o estudo menos apressado e a análise mais descansada do art. 134 da Lei 8.112/1990 revelam que, após uma primeira perquirição filológica, impõe-se um trabalho lógico e sistemático, eis que nenhum artigo pode ser considerado separadamente do contexto em que se encontra situado. É nesse sentido a doutrina de Carlos Maximiliano:
"A abstração sistemática é a lógica da ciência do Direito. Ninguém pode tornar-se efetivo senhor de disposições particulares sem primeiro haver compreendido a milímoda variabilidade do assunto principal na singeleza de ideias e conceitos da maior amplitude; ou, por outras palavras, na simples unidade sistemática" (grifos acrescidos) (in Hermenêutica e Aplicação do Direito, 15ª Ed., Rio de Janeiro: Forense, 1995, p. 5) .
7.20. Corroborando essas considerações, traz-se à colação a lição de Maurício Godinho Delgado e Gabriela Neves Delgado:
Ora, o Direito é um conjunto sistemático de regras e princípios jurídicos, formando um todo lógico, coerente, harmônico. A ideia de sistema que impera no fenômeno jurídico faz com que o processo interpretativo situe a norma enfocada no conjunto normativo mais próximo, ao invés de tratá-la como uma realidade isolada e estanque (grifos acrescidos) (in A reforma trabalhista no Brasil: com os comentários à Lei 13.467/2017. São Paulo: LTr, 2017, p. 217) .
7.21. Cobra relevo ressaltar que a interpretação sistemática do ordenamento jurídico não é uma necessidade somente atual, eis que, há mais de 2000 anos atrás, já se tinha notícia da importância desse método de Hermenêutica Jurídica. Nesse sentido, traz-se à colação a doutrina do ministro José Carlos Moreira Alves, do Pretório Excelso:
No direito clássico, em virtude de ius honorarium, decai essa atividade criadora dos jurisconsultos, que, no entanto, continuam a utilizar-se da interpretatio no sentido moderno. E, quando os juristas romanos interpretavam a norma jurídica, eles se valiam de métodos que ainda hoje são utilizados. Assim, interpretavam a norma gramaticalmente (interpretação gramatical ou literal) , procurando determinar-lhe o significado pelas palavras de seu texto (isto é, a letra da lei) ; mas não se limitavam a isso: iam além - lançavam mão da interpretação lógica, para verificar se a letra da lei correspondia ao seu espírito (para isso, orientavam-se por princípios como os seguintes: deve-se atentar para a finalidade da lei - ratio legis -, para os antecedentes que a motivaram - occasio legis -, e para o sentido que sempre se lhe atribuiu; bem como repelir a interpretação que conduza ao absurdo ou inaplicável) . Enfim, recorriam à interpretação sistemática, isto é, ao confronto entre a norma objeto de interpretação e as demais referentes a matérias correlatas, para investigar - já que o direito é um todo uniforme, e não um conjunto de compartimentos estanques - quais as diretrizes dominantes em que elas se apoiavam (grifos acrescidos) (in Direito Romano, Vol. I, Rio de Janeiro: Forense, 10ª ed., 1995, p. 84) .
7.22. Nessa vereda, entende-se que o art. 134 da Lei 8.112/1990 deve ser interpretado sistematicamente com o art. 128 do mesmo diploma legal, que assim dispõe:
Art. 128.  Na aplicação das penalidades serão consideradas a natureza e a gravidade da infração cometida, os danos que dela provierem para o serviço público, as circunstâncias agravantes ou atenuantes e os antecedentes funcionais.
7.23. São nesse sentido os seguintes precedentes do STJ:
MS 12991/DF (julgado em 27/5/2009) 
DIREITO ADMINISTRATIVO. MANDADO DE SEGURANÇA. SERVIDOR PÚBLICO FEDERAL. MÉDICO PERITO DO INSS. DEMISSÃO. PRELIMINAR DE IMPROPRIEDADE DA VIA ELEITA. REJEIÇÃO. AUSÊNCIA DE DEFESA TÉCNICA. SÚMULA VINCULANTE 5/STF. PARECERES GQ-177 E GQ-183, DA ADVOCACIA-GERAL DA UNIÃO. ILEGALIDADE. PRINCÍPIOS DA PROPORCIONALIDADE E DA RAZOABILIDADE. APLICAÇÃO. SEGURANÇA PARCIALMENTE CONCEDIDA. AGRAVO REGIMENTAL PREJUDICADO.1. Há longa data foi superada, no âmbito jurisprudencial, a questão relativa à possibilidade da impetração de mandado de segurança contra ato de natureza disciplinar, tendo em vista a regra contida no art. 5º, inc. III, da Lei 1.533/51. Preliminar rejeitada.2. "A falta de defesa técnica por advogado no processo administrativo disciplinar não ofende a Constituição" (Súmula Vinculante 5/STF) .3. São ilegais os Pareceres GQ-177 e GQ-183, da Advocacia-Geral da União, segundo os quais, caracterizada uma das infrações disciplinares previstas no art. 132 da Lei 8.112/90, se torna compulsória a aplicação da pena de demissão, porquanto contrariam o disposto no art. 128 da Lei 8.112/90, que reflete, no plano legal, os princípios da individualização da pena, da proporcionalidade e da razoabilidade, de extrato constitucional.4. O ideal de justiça não constitui anseio exclusivo da atividade jurisdicional. Deve ser perseguido também pela Administração, principalmente quando procede a julgamento de seus servidores, no exercício do poder disciplinar.5. A conduta do impetrante, que participava de gerência de empresa privada, embora reprovável, não afasta a possibilidade de aplicação da pena mais branda, diante da natureza e gravidade da infração cometida, dos bons antecedentes funcionais e da lesividade ao erário. Do cotejo entre seu histórico funcional e o ilícito administrativo praticado, impõe-se seja anulada a pena de demissão, sem prejuízo da aplicação de outra, de acordo com juízo da autoridade impetrada, diversa da demissão.
6. Em se tratando de reintegração de servidor público, os efeitos patrimoniais devem ser contados da data publicação do ato impugnado. Inteligência do art. 28 da Lei 8.112/90.
7. Segurança parcialmente concedida. Agravo regimental prejudicado (grifos acrescidos) 
REsp 1147380/PR (julgado em 2/12/2010) 
ADMINISTRATIVO. SERVIDOR PÚBLICO. CUMULAÇÃO COM FUNÇÃO DE GERÊNCIA E/OU ADMINISTRAÇÃO DE EMPRESA PRIVADA. PENA APLICÁVEL. PRINCÍPIO DA PROPORCIONALIDADE. ABRANDAMENTO. POSSIBILIDADE.
1. Nos termos do art. 117, X, c/c o art. 132, XIII, da Lei 8.112/1990, a pena a ser imposta ao servidor que cumula as atribuições do cargo público com a atividade de gestão e/ou administração de empresa privada é a de demissão
2. Para que a sanção seja imposta, no entanto, deve-se verificar: a natureza e a gravidade da infração cometida; os danos ao serviço público advindos da atuação ilegal; os antecedentes funcionais; e as circunstâncias agravantes e atenuantes aplicáveis ao caso concreto - inteligência do art. 128 da citada norma, mandamento legal decorrente do princípio da proporcionalidade. Nada impede, portanto, a cominação absolutamente excepcional de pena mais branda. Precedentes do STJ.
3. Hipótese em que o Tribunal a quo chegou à conclusão de que, no caso dos autos, a servidora geriu agência de turismo após o óbito do filho; não houve prejuízo ao Erário; e a atividade empresarial foi exercida por curto lapso temporal, razão por que a pena de demissão se mostra desproporcional.
4. Recurso Especial não provido (grifos acrescidos) 
AgRg no REsp 1264526/RS (julgado em 25/10/2011) 
PROCESSUAL CIVIL E ADMINISTRATIVO. AGRAVO REGIMENTAL NO RECURSO ESPECIAL. SERVIDOR PÚBLICO. CUMULAÇÃO COM FUNÇÃO DE GERÊNCIA DE EMPRESA PRIVADA. DEMISSÃO. ANULAÇÃO. REINTEGRAÇÃO. PRINCÍPIO DA PROPORCIONALIDADE. ABRANDAMENTO. POSSIBILIDADE.
1. Caso em que o agravante insurge-se contra decisão a quo que anulou o ato administrativo de demissão de servidor público.
2. Ao Poder Judiciário reserva-se apenas o exame da legalidade do ato administrativo, sendo-lhe defesa qualquer incursão no mérito administrativo.
3. Conforme disposição expressa do art. 128 da Lei 8.112/90, decorrente do princípio da proporcionalidade, "Na aplicação das penalidades serão consideradas a natureza e a gravidade da infração cometida, os danos que dela provierem para o serviço público, as circunstâncias agravantes ou atenuantes e os antecedentes funcionais", circunstância que autoriza a cominação excepcional de pena mais branda. Precedente: REsp 1.147.380/PR, Rel. Ministro Herman Benjamin, Segunda Turma, DJe 4/2/2011.
4. No caso concreto, o ato administrativo foi anulado, porquanto o Tribunal a quo, soberano na análise do acervo fático-probatório dos autos, constatou a desproporcionalidade na pena de demissão aplicada, pois, além da ausência de prejuízo ao INSS, não houve efetiva comprovação do desempenho de atos de gerência ou má-fé do autor, ora agravado.
5. Agravo regimental não provido (grifos acrescidos) .
MS 18023/DF (julgado em 9/5/2012) 
ADMINISTRATIVO. PROCESSO ADMINISTRATIVO DISCIPLINAR. NULIDADE. DESPROPORCIONALIDADE DA DEMISSÃO.
- Num contexto em que a prática de atos tidos por ilícitos teve natureza eventual e deu-se num momento em que, razoavelmente, não se deveria exigir conduta diversa do agente, a aplicação da penalidade administrativa capital apresenta-se desmedida.
- Por força do princípio da legalidade, o uso regular do poder disciplinar da administração pública deve observar o que dispõe o ordenamento. Isso não significa, entretanto, que tal uso deva se ater à letra fria da lei. Para que seja legítimo, o emprego do poder disciplinar deve considerar não apenas a exegese gramatical de determinados artigos, tomados isoladamente, mas a inteligência de todo o ordenamento em que está inserido. Por outras palavras, a interpretação deve ser, no mínimo, sistemática.
- A aplicação de sanções em medida superior àquelas estritamente necessárias ao atendimento do interesse público, como se verificou no caso, é manifestamente ilegal (art. 2º, parágrafo único, inciso VI, da Lei n. 9.784/1999) . A lei não ampara o afastamento dos princípios da razoabilidade e da proporcionalidade quando da aplicação da medida sancionadora.Segurança concedida (grifos acrescidos) .
AgRg no REsp 1264526/RS (julgado em 25/10/2011) 
PROCESSUAL CIVIL E ADMINISTRATIVO. AGRAVO REGIMENTAL NO RECURSO ESPECIAL. SERVIDOR PÚBLICO. CUMULAÇÃO COM FUNÇÃO DE GERÊNCIA DE EMPRESA PRIVADA. DEMISSÃO. ANULAÇÃO. REINTEGRAÇÃO. PRINCÍPIO DA PROPORCIONALIDADE. ABRANDAMENTO. POSSIBILIDADE.
1. Caso em que o agravante insurge-se contra decisão a quo que anulou o ato administrativo de demissão de servidor público.
2. Ao Poder Judiciário reserva-se apenas o exame da legalidade do ato administrativo, sendo-lhe defesa qualquer incursão no mérito administrativo.
3. Conforme disposição expressa do art. 128 da Lei 8.112/90, decorrente do princípio da proporcionalidade, "Na aplicação das penalidades serão consideradas a natureza e a gravidade da infração cometida, os danos que dela provierem para o serviço público, as circunstâncias agravantes ou atenuantes e os antecedentes funcionais", circunstância que autoriza a cominação excepcional de pena mais branda. Precedente: REsp 1.147.380/PR, Rel. Ministro Herman Benjamin, Segunda Turma, DJe 4/2/2011.
4. No caso concreto, o ato administrativo foi anulado, porquanto o Tribunal a quo, soberano na análise do acervo fático-probatório dos autos, constatou a desproporcionalidade na pena de demissão aplicada, pois, além da ausência de prejuízo ao INSS, não houve efetiva comprovação do desempenho de atos de gerência ou má-fé do autor, ora agravado (grifos acrescidos) .
5. Agravo regimental não provido (grifos acrescidos) .
AgRg no REsp 1311426/PR (julgado em 22/11/2016) 
AGRAVO REGIMENTAL NO RECURSO ESPECIAL. ADMINISTRATIVO. SERVIDOR PÚBLICO. CUMULAÇÃO COM FUNÇÃO DE GERÊNCIA DE EMPRESA PRIVADA. PENA DISCIPLINAR DE DEMISSÃO. APLICAÇÃO DE PENA MAIS BRANDA. POSSIBILIDADE. PRINCÍPIO DA PROPORCIONALIDADE. PRECEDENTES.
1. A orientação jurisprudencial deste Superior Tribunal inclina-se no sentido de que na aplicação das penalidades serão consideradas a natureza e a gravidade da infração cometida, os danos que dela provierem para o serviço público, as circunstâncias agravantes ou atenuantes e os antecedentes funcionais, circunstância que autoriza a cominação excepcional de pena mais branda (REsp 1.147.380/PR, Rel. Ministro Herman Benjamin, Segunda Turma, DJe 4/2/2011) .
2. No caso concreto, o ato administrativo foi anulado, porquanto o Tribunal de origem, soberano na análise do acervo fático-probatório dos autos, constatou a desproporcionalidade da pena de demissão aplicada, tendo em vista a ausência de prejuízo ao erário, bem assim os antecedentes funcionais da servidora.
2. Agravo regimental a que se nega provimento (grifos acrescidos) .
7.24. Sobre a importância dos precedentes supracitados do STJ, traz-se à colação a doutrina do Ministro José Carlos Moreira Alves:
Os romanos, na época do direito clássico, assim definiam a jurisprudência: "iuris prudentia est diuinarum atque humanarum rerum notitia, iusti atque iniusti scientia" (a jurisprudência é o conhecimento das coisas divinas a humanas, a ciência do justo e do injusto) (in Direito Romano, Vol. I, 10ª Edição, Rio de Janeiro: Forense, 1995, p. 26) .
7.25. Assim, a pouco e pouco, a jurisprudência ganhou o status de verdadeira fonte do Direito. É nesse sentido o escólio de Cueto Rua:
As sentenças dos juízes são fontes do Direito porque elas inspiram outros juízes, os funcionários administrativos, os legisladores e os integrantes do grupo social, levando-lhes a atuar de uma maneira similar no futuro (apud Octavio Bueno Magano, in Manual de Direito do Trabalho, Parte Geral, 4ª Ed., São Paulo: LTr, 1991, p. 99) .
7.26. Nessa toada, entende-se que, no caso vertente, não cabe a aplicação da sanção de cassação de aposentadoria, por duas razões.
7.27. A uma, porque o acórdão ora recorrido assim dispôs em seu subitem 9.3:
9.3. esclarecer à unidade de origem, com supedâneo no art. 262, § 2º, do Regimento Interno, que a concessão considerada ilegal poderá prosperar mediante a emissão e o encaminhamento a este Tribunal de novo ato concessório, escoimado da irregularidade apontada nestes autos (grifos acrescidos) .
7.28. Assim, salvo melhor juízo, entendeu-se que um novo ato concessório de aposentadoria poderá prosperar, desde que não seja no regime de dedicação exclusiva. Assim, neste estádio processual, entender-se pela cassação da aposentadoria do interessado seria uma violação ao princípio do non reformatio in pejus, uma vez que essa questão não foi ventilada no acórdão recorrido.
7.29. A duas, porque, conforme visto anteriormente, segundo o STJ, o art. 134 da Lei 8.112/1990 deve ser interpretado sistematicamente com o art. 128 do mesmo diploma legal. 
7.30. Destarte, deve ser observado que a Comissão de Acumulação de Cargos e Salários da Pró-Reitoria de Gestão de Pessoas da Universidade Federal de Uberlândia elaborou relatório (peça 32, p. 9-41) , em que, de forma minuciosa, analítica e didática, examinou o caso em apreço e concluiu que:
130. Nesta sequência e considerando todos os ângulos comentados até aqui, infere-se disso que o enquadramento aqui deve ser precipuamente fático e não apenas de direito. Prima-se pela realidade das ações, princípio da primazia da realidade, que demanda a concreção fática da atividade, tornando-se imprescindível a demonstração do exercício fático dessas funções. Em outros termos, para configuração da infração não basta que o servidor conste no estatuto ou contrato social da sociedade como gerente ou administrador, nem mesmo perante órgãos tributários, é preciso que de fato e em plano material, ele exerça ou tenha exercido a gerência ou a administração. Desta forma, ainda que o servidor figure formalmente como gerente ou administrador, caso de fato ele nunca tenho exercido tal função, a infração não estará configurada. A Lei se preocupou em coibir a participação efetiva do servidor na sociedade, proibindo-o da gerência ou administração da sociedade. No entanto, não é vedada toda e qualquer participação societária do servidor, mas apenas na qualidade de gerente ou administrador. Assim, nos casos em que o servidor figure na sociedade enquanto acionista, cotista ou comanditário, não há que se falar em infração disciplinar, visto que os rumos do negócio não dependem de decisões a cargo do servidor.
132. Ao fim, vale reiterar o Enunciado nº 9 da CGU, de 30/10/2015, afirmando que "para restar configurada a infração disciplinar capitulada no inciso X do art. 117 da Lei nº 8.112/90, é preciso que o servidor, necessariamente, tenha atuado de fato e de forma reiterada como gerente ou administrador de sociedade privada". Igualmente a Portaria Normativa nº 6, de 15 de junho de 2018, da Secretaria de Gestão de Pessoas do Ministério do Planejamento, Desenvolvimento e Gestão dispõe que "a caracterização do exercício de gerência ou administração de sociedade privada exige que exista atividade efetiva, direta, habitual e com poder de mando do servidor como gerente ou administrador da sociedade privada".
133. Na oportunidade, resta informar que o servidor assume inteira responsabilidade pelas declarações prestadas, podendo estar sujeito a sanções administrativas, cíveis e penais, caso, ulteriormente, sejam apresentadas a esta comissão provas contundentes da NÃO veracidade das informações prestadas e da má-fé do servidor.
134. Ressaltamos que constam neste processo informações protegidas por SIGILO FISCAL, as quais devem ser preservadas pela Administração.
135. Assim, esta Comissão opina pelo ARQUIVAMENTO do presente processo pelas razões já descritas e encaminha o referido ao Pró-Reitor de Gestão de Pessoas desta Universidade [7] para aprovação e providências, conforme definido na Portaria nº 1.171 de 14/06/2017 do Magnífico Reitor.
7.31. Ad argumentandum tantum, com finalidade proléptica, quanto à eventual corrente jurisprudencial do TCU dissonante da tese que ora se defende, vem à baila a doutrina de Manoel Antônio Teixeira Filho:
O que se deve levar em conta, conforme entendemos, para o fim de definir se a sentença está convenientemente fundamentada, é o fato de as razões e os argumentos manejados pelo juiz serem juridicamente sustentáveis, ainda que, como dissemos, estejam, eventualmente, em dissonância com a orientação em voga na doutrina e jurisprudência. Afinal, a História do pensamento humano está repleta de opiniões heterodoxas que, tempos depois, se tornaram prevalecentes, seja pela excelência dos argumentos em que se basearam, seja por motivos de ordem política e o mais (in A sentença no processo do trabalho, 4. Ed., São Paulo: LTr, 2010, p. 315) .
7.32. Posta assim a questão, entende-se que o juiz tem o dever de se rebelar, de reagir, de não ceder, de reafirmar a sua independência, e não se curvar ao entendimento de outros juízes, proferindo decisões contrárias à sua convicção jurídica, pois é isto que a humanidade, que debruçou sobre o direito toda a regulação das relações de poder, espera dele. Sobre o tema, traz-se à colação a doutrina de Jorge Luiz Souto Maior e Valdete Souto Severo:
 (...) o juiz tem o dever de se rebelar, de reagir, de não ceder, de reafirmar a sua independência, pois é isto que a humanidade, que debruçou sobre o direito toda a regulação das relações de poder, espera dele. Um juiz que, por conveniência, se curva ao entendimento de outros juízes, proferindo decisões contrárias à sua convicção jurídica; que, por comodidade, aplica uma lei que fere a Constituição ou algum preceito dos direitos humanos ou direitos fundamentais; que, por receio de qualquer natureza ou medo, acaba cumprindo uma "ordem" ilegal; ou que, meramente, se abstém de "denunciar" as ameaças que sofra com relação à sua independência; que não exerce com liberdade e responsabilidade as suas atribuições, deixa de ser digno da função que exerce, perde, enfim, na essência, a designação de um autêntico magistrado e quem perde com isto é toda a sociedade (in O Processo do Trabalho como instrumento do Direito do Trabalho e as ideias fora de lugar do Novo CPC. São Paulo: LTr, 2015, p. 107-108) 
7.33. No mesmo sentido, registra-se o conselho de Benedito Calheiros Bonfim:
A dócil submissão à jurisprudência estiola o espírito criador do advogado e do juiz. São os descontentes e os inconformados os propulsores do progresso, raciocínio válido também no campo da ciência do Direito (in Conselhos aos jovens advogados, 3ª Ed., Niterói, RJ: Impetus, 2012, p. 187) .
7.34. Corroborando essas ideias, assevera Carnelutti:
As incertezas e contrastes da jurisprudência são como os poros através dos quais o Direito respira a Justiça. E, quando, pelo feiticismo da uniformidade, os juízes descansam nas soluções feitas, e o conjunto de máximas adquire na prática o valor de um código desmedido, cerra-se a via normal de renovação do Direito (apud João de Lima Teixeira Filho, in Instituições de Direito do Trabalho, 15ª ed., Volume I, São Paulo: LTr, 1995, p. 167) 
7.35. A soma vetorial de todas essas considerações, no concerto sistemático ou na ponderação entre elas, resulta num sólido arrazoado no sentido de não se cassar o ato de aposentadoria do recorrente. Esse desfecho não é ato de obséquio ou de munificência, mas expressão de rigorosa justiça.
7.36. No entanto, deve-se repisar a judiciosa consideração do relator a quo:
O regime de dedicação exclusiva, portanto, distingue-se do de tempo integral (embora a jornada de trabalho semanal de ambos seja restrita a 40 horas) pela natureza participativa do primeiro, em relação ao qual se exige maior envolvimento do professor com a instituição de ensino, principalmente no que tange à realização de atividades extraclasse, como a pesquisa, razão pela qual o professor que se dedica exclusivamente ao magistério percebe uma remuneração maior do que aquele submetido a outro regime de trabalho, ainda que de jornada de 40 horas semanais. O adicional remuneratório visa retribuir a privação a que se sujeita o professor de não poder se ocupar de outra atividade, tanto no setor público quanto no privado (grifos acrescidos) .
7.37. Posta assim a questão, entende-se que o regime de dedicação exclusiva implica numa total e absoluta privação de exercer qualquer outra atividade laboral, incluindo, até mesmo, a privação de figurar formalmente como sócio-gerente de empresa privada. É dizer: há um juízo de reprovabilidade na conduta do interessado ao querer se aposentar no regime de dedicação exclusiva e figurar como sócio-gerente de empresa privada.
7.38. Noutro falar: aplicando-se o princípio da proporcionalidade, entende-se que a aposentadoria do recorrente poderá prosperar em regime diverso daquele da dedicação exclusiva. Mas não é só: o enunciado 106 da Súmula deste Tribunal não deve ser aplicado, eis que o interessado tinha ciência, ou ao menos deveria ter, de que, ao optar pelo regime de dedicação exclusiva, lhe estaria vedado constar, ainda que formalmente, como sócio-gerente de empresa privada. Daí a ausência de boa-fé e a necessidade de devolução dos valores percebidos indevidamente.
7.39. Isso porque a atuação pedagógica do Tribunal de Contas da União não se dá apenas por meio de suas determinações corretivas, mas, também, mediante sanções que aplica e que rapidamente são dadas a conhecer no seio social e no meio universitário. É dizer: a finalidade educativa do TCU se dá mediante as determinações para o cumprimento do ordenamento jurídico aplicável à Administração Pública federal e, também, por meio da repressão contra os professores universitários recalcitrantes.
7.40. Nessa ordem de ideias, entende-se que o acórdão recorrido não merece reparos e, por via de consequência, deve-se negar provimento aos presentes pedidos de reexame.
CONCLUSÃO
8.	Ex positis, conclui-se que: 
a) não houve a incidência da prescrição quinquenal;
b) não houve violação ao contraditório e à ampla defesa;
c) não houve violação ao princípio da proporcionalidade.
8.1. Nesse sentir, deve-se negar provimento aos presentes recursos.
PROPOSTA DE ENCAMINHAMENTO
9.	Ante o exposto, submetem-se os autos à consideração superior, propondo-se que o Tribunal de Conta da União:
a) conheça dos presentes pedidos de reexame, para, no mérito, negar-lhes provimento;
b)  informe os recorrentes e demais interessados do acórdão a ser proferido, destacando que o relatório e o voto que o fundamentam podem ser acessados por meio do endereço eletrônico www.tcu.gov.br/acordaos. 
2.	O Ministério Público junto ao TCU manifestou-se de acordo com a proposição da unidade técnica (peça 56) .
É o Relatório.

Adir Claudio Campos (OAB/MG 69.425) e outros.

Procuradora-Geral Cristina Machado da Costa e Silva.

APOSENTADORIA. MAGISTÉRIO SUPERIOR. COMPROVAÇÃO DO EXERCÍCIO DE ATIVIDADE PRIVADA EM CONCOMITÂNCIA COM CARGO PÚBLICO EXERCIDO EM REGIME DE DEDICAÇÃO EXCLUSIVA. VIOLAÇÃO DO DISPOSTO NO ART. 14 DO DECRETO 94.664/1987. AFASTAMENTO DA INCIDÊNCIA DO ENUNCIADO 106 DA SÚMULA DESTE TRIBUNAL. ILEGALIDADE DO ATO. PEDIDO DE REEXAME. ARGUMENTOS CAPAZES DE ALTERAR O ENTENDIMENTO FIRMADO NO ACÓRDÃO RECORRIDO. NULIDADE DO ACÓRDÃO 1.133/2022-TCU-1ª CÂMARA. RECONHECIMENTO DE REGISTRO TÁCITO. ENVIO DOS AUTOS À SEFIP PARA QUE SEJA INICIADA A REVISÃO DE OFÍCIO DO REGISTRO TÁCITO OCORRIDO EM 22/3/2021.

APOSENTADORIA (APOS)

Secretaria de Recursos (Serur).

Apreciam-se, nesta oportunidade, pedidos de reexame interpostos pela Fundação Universidade Federal de Uberlândia e pelo Sr. Laerte Bernardes Arruda em face do Acórdão 1133/2022-TCU-Primeira Câmara, por meio do qual esta Corte de Contas considerou ilegal o ato de concessão de aposentadoria emitido em favor do segundo recorrente em decorrência do exercício do cargo de professor titular, no âmbito da Fundação Universidade Federal de Uberlândia, em concomitância com a atividade privada de sócio-gerente da empresa Benar Engenharia e Comércio Ltda.
Os recorrentes alegam, nos apelos de peças 32 e 41, em síntese, que: (i) houve a incidência da prescrição quinquenal; (ii) houve violação ao contraditório e à ampla defesa; e (iii) houve violação ao princípio da proporcionalidade.
A Secretaria de Recursos (Serur) , em seu parecer, propõe que o recurso seja conhecido para, no mérito, negar-lhe provimento. A unidade técnica, após analisar os argumentos apresentados pelos recorrentes, concluiu que: (i) não houve a incidência da prescrição quinquenal; (ii) não houve violação ao contraditório e à ampla defesa; e (iii) não houve violação ao princípio da proporcionalidade.
O Ministério Público junto ao TCU, em sua manifestação regimental, acompanhou a proposta da unidade técnica.
II
Ratifico o entendimento já externado nos despachos de peças 36 e 49, no sentido de que os recursos devem ser conhecidos, uma vez preenchidos os requisitos de admissão que regem a espécie. 
No tocante ao mérito do apelo, discordo das conclusões dos pareceres precedentes pela razão que passo a expor.
De início, rememoro que o Sr. Laerte Bernardes Arruda foi inativado no cargo de professor titular com dedicação exclusiva em 3/8/2009. Ocorre que, embora não tenha sido identificado pelas análises pretéritas, o ato de concessão em epígrafe foi disponibilizado a este Tribunal em 22/3/2016. Nesse sentido, consta registro no sistema e-pessoal:
Vale mencionar que no formulário de peça 22 constou a referida observação. Senão vejamos:
Com isso, nos termos do que restou decido nos autos do RE 636.553, o prazo de 5 anos, contado a partir da disponibilização do ato para apreciação por esta Corte de Contas, findou em 22/3/2021, momento em que o registro se tornou tácito. 
Nessa situação, incide a tese consignada a partir do julgamento do Recurso Extraordinário 636.553/RS, no qual:
O Supremo Tribunal Federal definiu que a fixação do prazo de cinco anos se afigura razoável para que as cortes de contas procedam à análise da legalidade dos atos de concessão inicial de aposentadoria, reforma ou pensão, após o qual estes serão considerados definitivamente registrados. 
Trata-se de prazo ininterrupto, a ser computado a partir da chegada do processo à respectiva corte de contas - ou, como definido pelo Ministro Roberto Barroso durante o julgamento, um verdadeiro período de "cinco anos tout court". 
Passado esse prazo sem finalização do processo, o ato restará automaticamente estabilizado. Abre-se, a partir daí, a possibilidade de sua revisão, nos termos do art. 54 da Lei 9.873/1999.
Tendo em vista que o acórdão recorrido foi prolatado na sessão de 8/3/2022, portanto após o registro tácito da concessão, a referida decisão é nula e não deve produzir efeitos.
Diante do exposto, cabe dar provimento aos recursos interpostos, anulando o Acórdão 1133/2022-TCU-Primeira Câmara para reconhecer o registro tácito da concessão em análise, sem prejuízo de encaminhar os autos à Sefip para que seja iniciada a revisão de ofício.
Ante o exposto, voto para que seja adotada a minuta de acórdão que ora trago ao exame deste Colegiado.
TCU, Sala das Sessões, em 29 de novembro de 2022.
Ministro VITAL DO RÊGO 
Relator